臺灣高等法院臺南分院民事判決
109年度上易字第247號
上  訴  人  盧黃秀梅
訴訟代理人  黃厚誠律師
            莊承融律師
被 上訴 人  黃建鴻  
訴訟代理人  鄭世賢律師
上列當事人間請求損害賠償事件，上訴人對於中華民國109年5月
12日臺灣嘉義地方法院第一審判決（109年度訴字第164號）提起
上訴，並為訴之追加，本院於109年11月18日言詞辯論終結，判
決如下：
    主  文
上訴駁回。
被上訴人應給付上訴人新台幣貳萬壹仟元，及自民國109年6月17
日起至清償日止，按週年利率百分之5計算之利息。
其餘追加之訴駁回。
第二審訴訟費用，關於上訴部分由上訴人負擔；追加之訴訴訟費
用，由上訴人負擔五分之一，其餘由被上訴人負擔。
    事實及理由
一、按訴之變更、追加，非經他造同意，不得為之。但第255條
    第1項第2款至第6款情形，不在此限。又訴狀送達後，原告
    不得將原訴變更或追加他訴。但有下列各款情形之一者，不
    在此限：…㈡請求之基礎事實同一者；民事訴訟法第446條第1
    項、第255條第1項第2款定有明文。本件上訴人於原審依侵
    權行為之法律關係向被上訴人請求損害賠償，嗣上訴本院後
    ，另追加請求機車損失費用25,200元（見本院卷第7、21頁
    ）。核其追加，與本件請求之基礎事實同一，依上開規定，
    應予准許，合先敘明。
二、本件上訴人主張：伊女兒盧惠玲於民國（下同）108年3月8 
    日晚上10時許，騎乘車牌號碼000-0000號機車，沿嘉義市大
    統路由西向東行駛，適有被上訴人無照駕駛車牌號碼0000-0
    0號自小客車，沿嘉義市友忠路內側車道由北向南超速行駛
    ，行經友忠路與大統路交岔路口時，本應注意路口號誌為閃
    黃燈應先減速接近，注意安全，小心通過，而當時天候晴、
    夜間有照明、柏油路面乾燥、無缺陷、無障礙物、視距良好
    ，並無不能注意之情事，竟疏未注意而以時速約75公里之車
    速超速行駛越過停止線而撞擊已經過該路口2分之1之盧惠玲
    所騎乘機車左側車身後車尾，致盧惠玲遭撞飛而創傷性休克
    、顱腦胸背肢體鈍力損傷當場無意識，經緊急送嘉義榮民醫
    院搶救無效，於同日晚上10時51分許不治死亡。伊為盧惠玲
    之母，因盧惠玲上開傷害致死而支出殯葬費用新臺幣（下同
    ）521,600元、伊受有扶養費用損害為4,601,520元、因女兒
    死亡而精神痛苦不堪，請求精神慰撫金5,000,000元，以上
    共計9,637,636元，被上訴人應負擔之過失比例至少為2分之
    1以上，最少應賠償伊4,818,818元及法定遲延利息。爰依民
    法第184條第1項、第2項前段、第192條第1項、第2項、第19
    4條規定，請求被上訴人如數賠償等語。原審判命被上訴人
    應給付上訴人526,307元本息，駁回上訴人其餘之請求；上
    訴人對其敗訴中之1,105,261元本息部分不服提起上訴（上
    開勝訴之526,307元部分已告確定），併追加請求賠償機車
    損失25,200元。上訴及追加聲明： ㈠原判決關於駁回上訴人
    後開第二項部分廢棄。㈡上開廢棄部分，被上訴人應給付上
    訴人1,105,261元，及自108年11月2日起至清償日止，按週
    年利率百分之5 計算之利息。㈢被上訴人應給付上訴人25,20
    0元，及自上訴狀繕本送達被上訴人翌日起至清償日止，按
    週年利率百分之5計算之利息。
三、被上訴人則以：伊現尚有臥病在床之父親及失能之胞兄賴伊
    照顧扶養，家境艱困，雖名下尚有數筆不動產，惟因未繳行
    政罰鍰而遭法務部行政執行署所查封，另銀行貸款536萬餘
    元本金尚未清償，故原審審酌上訴人頓失子女及兩造之身分
    、地位、財產等情狀，認上訴人請求精神慰撫金以400萬元
    為適當，應屬合理。又被害人盧惠玲行駛於燈號為閃光紅燈
    之支線道，卻未暫停讓幹線道上車輛先行行駛後始為行駛，
    自有過失，本件車禍經交通部公路總局嘉義區監理所嘉雲區
    車輛行車事故鑑定委員會鑑定結果，認伊與盧惠玲同為肇事
    因素，伊無意見，故肇事雙方之過失比例各半為合理，上訴
    人主張伊應負60%之過失責任，顯屬無據等語，資為抗辯。
    並答辯聲明： ㈠上訴駁回。㈡追加之訴超過21,000元部分駁
    回。
四、兩造不爭執事項：
  ㈠被害人盧惠玲係00年0月00日出生，未婚，與上訴人為母子
　  關係。
  ㈡盧惠玲於108年3月8日晚上10時許騎乘牌照號碼：000-0000 
    普通重型機車，沿嘉義市大統路由西向東行駛，適有被上訴
    人無照駕駛牌照號碼0000-00自小客車，沿嘉義市友忠路內
    側車道由北向南超速行駛，行經友忠路與大統路口交岔路口
    時，路口號誌為閃黃燈，而當時天候晴、夜間有照明、柏油
    路面乾燥、無缺陷、無障礙物、視距良好，並無不能注意之
    情事，小心通過，仍加速前進越過停止線，而撞擊已過該路
    口2分之1之盧惠玲所騎乘機車左側車身後車尾，致盧惠玲遭
    撞飛，受創傷性休克、顱腦胸背肢體鈍力損傷，當場無意識
    ，經緊急送往嘉義榮民醫院搶救無效，於同日晚上10時51分
    許死亡。
  ㈢臺灣嘉義地方檢察署以被上訴人涉犯過失致死罪嫌於108年1
    0月14日提起公訴（108 年度偵字第3686號），經原審於108
     年12月20日以108年度交易字第444 號刑事判決被上訴人犯
    過失致死罪，處有期徒刑8月，被上訴人不服提起上訴，經
    本院於109年3月25日以109年度交上易字第67號刑事判決駁
    回上訴，而告確定。
  ㈣交通部公路總局嘉義區監理所嘉雲區車輛行車事故鑑定委員
    會鑑定結果，認定依被上訴人行車紀錄器顯示之畫面時間及
    行駛距離，計算被上訴人當時之時速約75公里，而夜間行經
    閃光黃燈號誌交岔路口，未減速接近、注意安全、小心通過
    ，反超速行駛，同為肇事原因；盧惠玲行駛於燈號為閃光紅
    燈之支線道，未暫停禮讓幹線道上車輛先行，同為肇事原因
    。
  ㈤上訴人已領取強制責任險理賠200萬元。
  ㈥喪葬費用521,600元、扶養費用531,014元、機車損害42,000
    元，兩造不爭執。
五、兩造爭執事項：
  ㈠上訴人依侵權行為法律關係，請求被上訴人給付慰撫金，應
    以若干為妥適？
  ㈡盧惠玲與被上訴人就系爭車禍之過失比例為何？ 
六、本院之判斷：
  ㈠按因故意或過失，不法侵害他人之權利者，負損害賠償責任
    。故意以背於善良風俗之方法，加損害於他人者亦同。違反
    保護他人之法律，致生損害於他人者，負賠償責任；不法侵
    害他人致死者，對於支出醫療及增加生活上需要之費用或殯
    葬費之人，亦應負損害賠償責任。被害人對於第三人負有法
    定扶養義務者，加害人對於該第三人亦應負損害賠償責任；
    不法侵害他人致死者，被害人之父、母、子、女及配偶，雖
    非財產上之損害，亦得請求賠償相當之金額。民法第184條
    第1項、第2項前段、第192條第1項、第2項、第194條分別定
    有明文。次按汽車行駛至交岔路口時行進應遵守燈光號誌，
    而閃光黃燈表示「警告」，車輛應減速接近，注意安全，小
    心通過。行車速度，依速限標誌或標線之規定，無速限標誌
    或標線者，行車時速不得超過50公里；次按閃光紅燈表示「
    停車再開」，車輛應減速接近，先停止於交岔路口前，讓幹
    道車優先通行後認為安全時，方得續行，此有道路交通安全
    規則第93條第1項第1款、第102條第1項第1款及道路交通標
    誌標線號誌設置規則第211條第1項第1、2款等規定可參。
  ㈡查，被上訴人駕駛車輛，自應遵守前揭道路交通安全規則等
    規定，而依當時天候晴、夜間有照明、柏油路面乾燥、無缺
    陷、無障礙物，並無不能注意之情形，而觀之刑案卷內車損
    及現場車禍照片，可見盧惠玲之物品散落一地，且所騎乘之
    普通重型機車係傾倒於道路旁草地中，車身已遠離原行駛道
    路約有18.3公尺（計算式6.1+12.2=18.3 ），此有道路交通
    事故現場圖在刑案卷可參。另被上訴人駕駛之自用小客車擋
    風玻璃已嚴重破裂，被上訴人並於警詢自陳其確有超過50公
    里之限速，且於行經交岔路口時，沒注意到對方，所以無法
    及時反應等語（見刑案相字卷第5頁），足見被上訴人於閃
    光黃燈號誌交岔路口，並未減速反倒超速行駛，致擦撞盧惠
    玲所騎乘機車左側車身後車尾，自有過失。且被上訴人因上
    開過失致人於死行為，經原審法院108年度交易字第444號、
    本院109年度交上易字第67號刑事判決判處有期徒刑8月確定
    （不爭執事實㈢所示)。又盧惠玲確因本件車禍死亡（不爭執
    事實㈡所示)，被上訴人之過失行為與盧惠玲死亡結果間，客
    觀上衡之，顯具相當因果關係。而本件經送交通部公路總局
    嘉義區監理所嘉雲區車輛行車事故鑑定委員會鑑定結果，亦
    認依被上訴人之行車影像紀錄器顯示之畫面時間及行駛距離
    ，計算後認被上訴人當時之時速達約75公里，而有夜間行經
    閃光黃燈號誌交岔路口，未減速接近注意安全小心通過，反
    超速行駛之過失，同為肇事原因，此有該鑑定意見書附於刑
    案卷可佐（見刑案偵卷第16至18頁），與本院上開認定相同
    。則上訴人主張被上訴人應負過失侵權損害賠償責任，自屬
    有據。
  ㈢次查兩造就上開不爭執事實㈥所示，⑴喪葬費用521,600元。⑵
    扶養費用531,014元。⑶追加之機車損害42,000元等金額均不
    為爭執（見本院卷第117頁），就此部分不再論述，僅就下
    列兩造爭執之慰撫金金額及系爭車禍之過失比例等事項，審
    酌如下：
　⒈精神慰撫金部分：關於慰撫金之多寡，應以被害人精神上所
    受之苦痛為準據，亦應審酌被害人之地位、家況及加害人之
    地位，俾資為審判之依據，故應就兩造之身分、職業、教育
    程度、財產及經濟狀況，用以判斷非財產上損害之慰撫金數
    額（最高法院48年度台上字第1982號、86年度台上字第511
    號判決意旨可資參照）。查上訴人因其女盧惠玲於本件車禍
    死亡，因而日常生活功能受損，身心受創傷，衡情其身體及
    精神均受有相當之痛苦，應堪認定，是上訴人請求被上訴人
    賠償非財產上損害，洵屬有據。本院審酌上訴人係國小畢業
    ，已退休，無收入；被上訴人為高中畢業，從事粗工，每月
    薪資約23,000元，為兩造所自承（見原審卷第42頁）。又參
    酌兩造之身份、地位、財產資力（有兩造之電子閘門財產所
    得調件明細表於原審證件存置袋在卷可考，因屬個人隱私，
    僅予參酌，不予揭露）等一切情狀，認為上訴人請求精神慰
    撫金以400萬元為適當，超過此範圍則不予准許。本件上訴
    人上訴請求被上訴人應再給付100萬元，即非有據。
　⒉查上訴人得請求之損害：上開不爭執之喪葬費用521,600元、
    扶養費用531,014元、追加之機車損害42,000元，及精神慰
    撫金400萬元，共計上訴人所受損害為5,094,614元（喪葬費
    用521,600元＋扶養費用531,014元＋機車損害42,000元＋精神
    慰撫金4,000,000元=5,094,614元）。
七、按，損害之發生或擴大，被害人與有過失者，法院得減輕賠
    償金額，或免除之，民法第217條第1項定有明文。所謂被害
    人與有過失，係指被害人苟能盡其善良管理人之注意，即得
    避免其損害之發生、擴大，竟不注意之意（最高法院83年度
    台上字第1701號判決意旨參照）。查，盧惠玲行駛於燈號為
    閃光紅燈之支線道，未依上開道路交通標誌標線號誌設置規
    則之規定暫停禮讓幹線道上車輛先行，亦有過失，此亦為上
    開車輛行車事故鑑定委員會鑑定結果認同為本件行車事故之
    肇事原因，從而盧惠玲就本件事故之發生亦有過失。本院斟
    酌上情，認過失責任比例之分擔，仍以被上訴人負擔百分之
    50，盧惠玲負擔百分之50過失責任為妥適。減輕被上訴人之
    賠償責任後，上訴人得請求之金額為2,547,307元(5,094,61
    4x 50%=2,547,307)。
八、另按保險人依本法規定所為之保險給付，視為被保險人損害
    賠償金額之一部分；被保險人受賠償請求時，得扣除之。特
    別補償基金依第40條規定所為之補償，視為損害賠償義務人
    損害賠償金額之一部分；損害賠償義務人受賠償請求時，得
    扣除之。同一汽車交通事故牽涉數汽車時，依下列規定處理
    ：一、事故汽車全部為被保險汽車者，請求權人得請求各應
    負給付義務之保險人連帶為保險給付。二、事故汽車全部為
    第40條第1 項所定之汽車者，請求權人得請求特別補償基金
    補償。三、事故汽車部分為被保險汽車，部分為第40條第1
    項所定之汽車者，請求權人得請求各應負給付義務之保險人
    與特別補償基金連帶為保險給付或補償。又本法所稱請求權
    人，指下列得向保險人請求保險給付或向特別補償基金請求
    補償之人：一、因汽車交通事故遭致傷害者，為受害人本人
    。二、因汽車交通事故死亡者，為受害人之遺屬；其順位如
    下：(一)父母、子女及配偶。(二)祖父母。(三)孫子女。(
    四)兄弟姐妹。強制汽車責任保險法第11條第1項、第32條、
    第36條第1 項、第42條第1 項分別定有明文。依上開規定，
    請求權人如因汽車事故依強制汽車責任保險法受領保險給付
    或特別補償金者均應視為損害賠償金額之一部分，應自賠償
    金額中扣除。查，本件上訴人因系爭車禍，業已領取強制汽
    車責任險保險金2,000,000元（不爭執事項㈤所示），揆諸前
    揭規定，上訴人所能請求之損害賠償金額，應再扣除上開已
    領取之保險金，則上訴人得請求被上訴人給付之損害賠償額
    ，扣除已領取之強制責任保險金後為547,307元（2,547,307
    元－2,000,000元＝547,307元）。
九、綜上所述，上訴人依侵權行為之法律關係，上訴請求被上訴
    人應再給付上訴人1,105,261元，及自刑事附帶民事起訴狀
    繕本送達翌日即108年11月2日起至清償日止，按週年利率百
    分之5計算之利息，為無理由，不應准許。原審為上訴人敗
    訴之判決，並無不合。上訴論旨指摘原判決此部分不當，求
    予廢棄改判，為無理由，應予駁回。又上訴人於本院追加請
    求被上訴人應給付機車損害21,000元（42,000×0.5＝21,000
    ），及自上訴狀繕本送達翌日即109年6月17日（有送達證書
    可按，見本院卷第15頁）起至清償日止，按週年利率百分之
    5計算之利息，於法有據，自應准許；逾此所為請求，為無
    理由，應予駁回。
十、本件事證已臻明確，兩造其餘之攻擊或防禦方法及所用之證
    據，經本院斟酌後，認為均不足以影響本判決之結果，爰不
    逐一論列，附此敘明。
、據上論結，本件上訴為無理由，追加之訴為一部有理由，一
    部無理由，依民事訴訟法第449條第1項、第450條、第78條
    、第79條，判決如主文。
中　　華　　民　　國　 109　　年　　12 　 月　　9 　　日
                  民事第六庭 　 審判長法  官  吳上康

                                      法  官  張季芬

                                      法  官  王浦傑
上為正本係照原本作成。　　　　　　　　　　　　　　
不得上訴。　　　　　　　　　　　　　　　　　　　　　　
中　　華　　民　　國　　109 　年　　12　　月　　9 　　日

                                      書記官  蔡曉卿